【裁判字號】    92,訴,545
【裁判日期】    920828
【裁判案由】    營業稅
【裁判全文】
高雄高等行政法院判決                              九十二年度訴字第五四五號
                              .
    原      告  甲○○○○○○.
    被      告  財政部高雄市國稅局
    代  表  人  鄭宗典  局長
    訴訟代理人  乙○○
右當事人間因營業稅事件，原告不服財政部中華民國九十二年三月十三日台財訴字第
○九二一三五一三九一號再訴願決定，提起行政訴訟。本院判決如左：
    主  文
原告之訴駁回。
訴訟費用由原告負擔。
    事  實
一、事實概要：
緣原告於民國（下同）八十四年六月間購進箱式自用小客車一輛，取得大瑞事業股份
有限公司開立ＹＱ00000000號、銷售額新台幣（下同）七十三萬三千三百三
十三元、稅額三萬六千六百六十七元之不得申報扣抵銷項稅額之發票一張，卻持以申
報扣抵銷項稅額，經被告於八十六年十二月五日查獲，除依行為時營業稅法第十九條
第一項第五款規定，核定應補徵之營業稅三萬六千六百六十七元外，並按所漏稅額扣
除留抵稅額一千零六十五元後，依據行為時營業稅法第五十一條第五款規定處以三倍
罰鍰計十萬六千八百元（計至百元止）。原告不服，申請復查未獲變更，提起訴願，
經訴願決定將罰鍰部分撤銷，改處所漏稅額二倍罰鍰，並駁回其餘訴願。原告仍不服
，提起再訴願，遭決定駁回，遂提起本件行政訴訟。
二、兩造聲明：
（一）原告聲明求為判決：再訴願決定、訴願決定及原處分均撤銷。
（二）被告聲明求為判決：駁回原告之訴。
三、兩造之爭點：
甲、原告主張之理由：
（一）原告於八十四年六月十二日購買之七人座廂型車，雖汽車使用牌照登記為自用
      小客車，惟自原告八十四年度營業總額三十三萬四千二百元，而貨物運送費支
      出卻為零元等情，可知原告所購買之七人座廂型車確供原告營業載貨所使用。
      系爭車輛實際用途既為貨車，雖於監理單位登錄時，因不諳稅法，並由車商申
      報而有誤，當不得僅以系爭車輛使用牌照之登錄形式上錯誤，即不論實質上系
      爭車輛非供自用之事實，使原告不得扣抵該車購進金額之銷項稅額。另依行為
      時營業稅法施行細則第二十六條第二項規定，應是納稅義務人無法提供實際審
      核之資料，行政機關始得以函釋作為審核依據，然被告及訴願、再訴願決定機
      關竟以函釋作為審核惟一依據，以形式上登錄於行車執照上之車種作為審核依
      據，而未實質審查系爭車輛確供營業使用之事實，其處分自有違法。
（二）又按憲法第十九條規定人民有依法律納稅之義務，係指人民有依法律所定要件
      負繳納稅捐之義務或享減免繳納之優惠；另稅法解釋，應本於租稅法律主義之
      精神，依各該法律之立法目的，衡酌經濟上之意義及實質課稅之公平原則為之
      。本件被告所依據之財政部八十六年六月二十三日台財稅第八六○三○○八五
      ○號函釋認定系爭九人座以下乘人小客車，以行車執照所登載用途作為認定之
      依據，其已違法裁量，且依行政程序法第一百五十條第二項規定，法規命令內
      容應明列法律授權依據，且不得逾越法律授權範圍與立法精神，否則即有違明
      確性原則規定，該法規命令非就技術性、細節性事項加以規定者，與憲法第七
      條平等原則及第十九條租稅主義相違，前述函釋內容無明確法律授權，又非就
      技術性、細節性事項，乃有違反明確性及租稅法定主義。
（三）再按司法院釋字五三七號解釋，稅捐稽徵機關依稅捐稽徵法第三十條規定，為
      調查課稅資料，得向有關機關團體或個人進行調查，且受調查者不得拒絕，於
      稽徵程序中，本得依職權調查原則進行，應運用一切闡明事實所必要以及可獲
      致之資料，以認定真正之事實課徵租稅。本件納稅義務人依憲法第十九條規定
      之意旨，負有稽徵程序之申報協力之義務，實係貫徹公平及合理課稅之責，但
      因稽徵機關非依職權進行詳實之調查，損及納稅義務人之權利，有違租稅公平
      原則及憲法第十五條保障人民財產權意旨。
（四）原告能否扣抵既於見解上有所不同，實非有意逃漏稅，被告竟以所漏稅額處以
      二倍罰鍰，亦有違處以罰鍰以有故意、過失為前提之法律規定，難謂合法。
乙、被告主張之理由：
（一）按依道路交通安全規則第二條第一項第二款、第三條第二款及第四條第一款規
      定，所謂自用小客車係指非經營客貨貨運之載乘座位在九座以下乘人客四輪以
      上之汽車，始能據以登記為自用小客車，本件系爭車輛牌照類別、用途、車別
      及座位數等既分別登記為自用小客車及七人，非為營業、貨運、小客貨或十人
      座以上，則依上開規定，系爭車輛自當認定為自用乘人小汽車。財政部以八十
      六年六月二十三日台財稅第八六○三○○八五○號函釋，行為時營業稅法第十
      九條第一項第五款之自用乘人小汽車，及同法施行細則第二十六條第二項所稱
      非供銷售或提供勞務使用之九座以下乘人小客車之認定原則，係爰引前揭道路
      交通安全規則之規定，尚無逾越相關法令，原告指摘上述財政部之函釋違法裁
      量，違背明確性原則、平等原則、租稅主義原則等語，要無足採。
（二）原告將購買自用乘人小汽車取得之統一發票上進項稅額申報扣抵銷項稅額，即
      為虛報進項稅額，自應核定補徵已提報扣抵之稅額三萬六千六百六十七元，並
      減除留抵稅額一千零六十五元後，所漏稅額為三萬五千六百零二元，依行為時
      營業稅法第五十一條第五款規定，裁處罰鍰，亦無不當。
    理  由
一、按營業稅自八十八年七月一日改為國稅後，本應由財政部各地區國稅局負責稽徵
    ，惟因各地區國稅局鑒於組織架構、辦公廳舍等相關問題，原經行政院依稅捐稽
    徵法第三條規定，核定委託各直轄市、縣（市）政府所屬稅捐稽徵處代徵；嗣行
    政院復以八十九年六月十六日台八十九財一七五五七號函核定自九十二年一月一
    日起，將委託各直轄市、縣（市）政府所屬稅捐稽徵處代徵之營業稅，回歸由財
    政部各地區國稅局稽徵，是原告於九十二年五月十九日提起本件訴訟，即應以財
    政部高雄市國稅局為被告，合先敘明。
二、按「營業人當期銷項稅額，扣減進項稅額後之餘額，為當期應納或溢付營業稅額
    。」「營業人左列進項稅額，不得扣抵銷項稅額：一、．．．五、自用乘人小汽
    車。」及「納稅義務人，有左列情形之一者，除追繳稅款外，按所漏稅額處一倍
    至十倍罰鍰，並得停止其營業：一、．．．．．．五、虛報進項稅額者。．．．
    」分別為行為時營業稅法第十五條第一項、第十九條第一項第五款及第五十一條
    第五款所明定。次按「本法第十九條第一項第五款所稱自用乘人小汽車，係指非
    供銷售或提供勞務使用之九座以下乘人小客車。」則為行為時營業稅法施行細則
    第二十六條第二項所明定。查我國目前營業稅制原則上係採所謂加值型營業稅，
    即係就進項與銷項之差額課徵營業稅；而因自用乘人小客車，其性質係使用於搭
    乘人員，即實際上係供營業主體內部使用，有別於供銷售之用（如汽車商行之出
    售、客運業用以載運客人）或供營業使用之汽車，故未得再依營業稅法扣抵銷項
    營業稅稅額，始符營業稅法以銷售行為為客體之立法精神；而上述行為時營業稅
    法施行細則第二十六條第二項之規定即係闡明行為時營業稅法第十九條第一項第
    五款所稱「自用小汽車」原意之法規命令，核與上述行為時營業稅法第十九條第
    一項規定意旨相符，爰予援用。
三、本件原告因於八十四年六月間購買系爭箱式自用小客車一輛，取得大瑞事業股份
    有限公司開立ＹＱ00000000號不得申報扣抵之發票一張充當進項憑證，
    申報扣抵銷項稅額；案經被告查獲，乃依行為時營業稅法第十九條第一項第五款
    規定，除核定補徵已申報扣抵之營業稅三萬六千六百六十七元外，並依行為時營
    業稅法第五十一條第五款規定，按其虛報進項所漏稅額扣除留抵稅額一千零六十
    五元後之三萬五千六百零二元，裁處三倍罰鍰計十萬六千八百元，嗣原告提起訴
    願，經訴願決定將原處分關於漏稅罰之罰鍰部分撤銷，改處所漏稅額二倍罰鍰等
    情，已經兩造分別陳述在卷，並有核定稅額繳款書、處分書、復查決定書、訴願
    決定書及再訴願決書附卷可稽，自堪認定。而原告提起本件訴訟，無非以營利事
    業購進之車輛是否為非供自用之乘人小客車，被告應據實查核，系爭車輛原告確
    供載貨使用，然被告卻以行車執照登載之車種作為認定之依據，自於法有違。另
    被告援為處分依據之財政部八十六年六月二十三日台財稅第八六○三○○八五○
    號函釋，不僅其形式因未列明授權依據，而違反行政程序法第一百五十條第二項
    規定；且其實質內容更違反授權明確性及租稅法定主義。再本件純屬法律見解之
    爭議，原告並無漏報之故意或過失，是被告所為裁罰處分更屬違法云云，資為爭
    執。
四、經查：
（一）按「本規則所用名詞釋義如左：．．．．．．二、客車：指載乘人客四輪以上
      之汽車。三、貨車：指裝載貨物四輪以上之汽車。四、客貨兩用車：指兼載人
      客及貨物之汽車。五、代用客車：指不載貨時代替客車使用之貨車。」另「汽
      車依其使用性質，分為左列各類：一、客車：（一）大客車：座位在十座以上
      或總重量逾三千五百公斤之客車、座位在二十五座以上或總重量逾三千五百公
      斤之幼童專用車。其座位之計算包括駕駛人、幼童管理人及營業車之服務員在
      內。（二）小客車：座位在九座以下之客車或座位在二十四座以下之幼童專用
      車。其座位之計算包括駕駛人及幼童管理人在內。二、貨車：（一）大貨車：
      總重量逾三千五百公斤之貨車。（二）小貨車：總重量在三千五百公斤以下之
      貨車。三、客貨兩用車：（一）大客貨兩用車：總重量逾三千五百公斤，並核
      定載人座位，或全部座位在十座以上，並核定載重量之汽車。（二）小客貨兩
      用車：總重量在三千五百公斤以下，或全部座位在九座以下，並核定載人座位
      及載重量，其最後一排座椅固定後，後方實際之載貨空間達一立方公尺以上之
      汽車。四、代用客車：（一）代用大客車：大貨車兼供代用客車者，為代用大
      客車，其載客人數包括駕駛人在內不得超過二十五人。（二）代用小客車：小
      貨車兼供代用客車者，為代用小客車，其載客人數包括駕駛人在內不得超過九
      人。」分別為道路交通安全規則第二條第一項第二、三、四、五款及第三條第
      一、二、三、四款所明定。又「汽車牌照包括號牌、行車執照及拖車使用證，
      為行車之許可憑證，由汽車所有人向公路監理機關申請登記」，此觀道路交通
      安全規則第八條規定自明；而依同規則第十五條、第十六條、第十七條規定，
      申請汽車牌照，應載明該規則第二條、第三條規定之車別、用途，並提出相關
      文件及經檢驗後始得發予之。可知，小客車、小貨車及小客貨兩用車均有不同
      之管制規範及使用目的，而其不同之規範內容即申請汽車牌照時所需檢驗之事
      項及應符合之項目；是汽車所有人於購買汽車、申請汽車牌照時，該車之車別
      及規格即應與其所要申請之汽車牌照類型相符，是自汽車牌照所記載之車別即
      得明確判斷該車之用途；是財政部八十六年六月二十三日台財稅第八六○三○
      ○八五○號函釋示：「依營業稅法第十九條第一項第五款規定營業人購買自用
      乘人小汽車所支付之進項稅額，不得扣抵銷項稅額；同法施行細則第二十六條
      第二項規定所稱自用乘人小汽車，係指非供銷售或提供勞務使用之九座以下乘
      人小客車。．．．．．．至於『小客車』究應如何認定乙節，查道路交通安全
      規則既有客用車及貨用車等分類，並於行車執照上予以登載，是以營業人購買
      之自用小汽車是否屬上開施行細則所稱『九人座以下乘人小客車』，自應以行
      車執照所登載之用途作為認定之依據。」等語，係屬財政部本於行政主管機關
      之地位所頒訂作為認定事實準則之行政規則，核與上述道路交通安全規則為不
      同車別之規定及汽車牌照相關申請及檢驗規定之意旨相符，爰予援用。
（二）查系爭原告作為進項憑證據以申報扣抵之大瑞事業股份有限公司開立ＹＱ00
      000000號統一發票一張，係屬原告購買箱式汽車一輛之憑證，該箱式汽
      車，依原告提出之行車執照影本及汽車新領牌照登記書之記載，其牌照類別為
      自用，其牌照用途則為小客車一節，已經兩造分別陳述甚明，並有行車執照影
      本及汽車新領牌照登記書影本附卷可稽，自堪認定。原告買受系爭汽車，並於
      汽車新領牌照登記書申請系爭汽車為自用之牌照類別及小客車之牌照用途，而
      經檢驗通過因此取得汽車牌照，則系爭汽車係屬並符合自用小客車之規格甚明
      ；系爭汽車既屬並符合自用小客車之規格，則原告予以買受並據以申請自用小
      客車汽車牌照，是原告於購買當時是以購買自用小客車之使用目的予以購買一
      節，即堪認定。再系爭汽車之行車執照明白記載系爭汽車為「自用小客車」，
      有該行車執照影本可稽，縱依原告主張，系爭車輛之汽車牌照係委由他人辦理
      ，然原告於取得系爭汽車之行車執照時當得明白知悉系爭汽車係登記為自用小
      客車之用途，此登記用途若與其購車之本意不符，原告當應即時辦理變更手續
      ；是原告以其係委託他人辦理牌照新領手續為由，爭執不得以新領牌照登記之
      用途判定系爭汽車是屬小客車之用途云云，自難採取。至於系爭汽車之車身式
      樣為「箱式」一節，僅屬其車身之式樣，核與其用途無涉；是原告以其車身係
      屬箱式，主張系爭汽車屬小貨車云云，自有誤會，不足採取。另原告雖提出照
      片為證，主張系爭汽車實際上係供載貨使用云云，然查，乘人小汽車即小客車
      通常即具有得載運物品之附隨功能，是雖其有供載貨情事，仍無礙其汽車設計
      功能主要係用以供人乘用之性質；並小客車、小貨車及小客貨兩用車，汽車本
      身之設計及許可使用內容俱有不同，是原告據以爭執系爭汽車實質上非屬小客
      車云云，尚難採取。系爭汽車之汽車牌照資料既登記其為自用小客車，則依前
      揭所述，系爭汽車屬行為時營業稅法第十九條第一項第五款規定所稱非供銷售
      或提供勞務使用之自用乘人小客車，即堪認定。
（三）又按憲法第十九條規定人民有依法律納稅之義務，係指人民僅依法律所定之納
      稅主體、稅目、稅率、納稅方法及納稅期間等項而負納稅之義務。至於課稅原
      因事實之有無及有關證據之證明力如何，乃屬事實認定問題，不屬於租稅法律
      主義之範圍（司法院釋字第二一七號解釋參照）。查本件被告係以行為時營業
      稅法第十九條第一項第五款規定作為補徵原告營業稅之依據，至於財政部八十
      六年六月二十三日台財稅第八六○三○○八五○號函釋，性質上係屬財政部本
      於行政主管機關地位所頒訂作為認定事實準則之行政規則，已如前述；而被告
      亦僅是據以認定系爭汽車符合行為時營業稅法第十九條第一項第五款規定所稱
      之自用乘人小客車，即僅是作為認定事實之準據，是依上揭所述，核與租稅法
      律主義無涉。另行政程序法第一百五十條第二項係規定：「法規命令之內容應
      明列其法律授權之依據，並不得逾越法律授權之範圍與立法精神。」故此條係
      關於法規命令之規範，然上述財政部八十六年六月二十三日台財稅第八六○三
      ○○八五○號函釋，性質上係屬行政規則，並非法規命令，是該函釋形式上自
      無行政程序法第一百五十條第二項所規範應未列明授權依據規定之適用。是原
      告以財政部八十六年六月二十三日台財稅第八六○三○○八五○號函釋，違反
      租稅法律主義授權明確性為由，爭執原處分違法云云，自有誤會，不足採取。
      另系爭汽車經本院調查證據結果，既認定系爭汽車應足認屬行為時營業稅法第
      十九條第一項第五款所稱之自用乘人小客車，是被告原核定之認定即無原告所
      稱違反租稅公平原則情事，更無違反憲法第十五條規定之情。
（四）綜上，系爭汽車既屬自用乘人小客車，依行為時營業稅法第十九條第一項第五
      款規定，其進項稅額並不得申報扣抵，然原告卻持以申報扣抵，是被告核定補
      徵此部分之營業稅三萬六千六百六十七元，自屬有據。
五、再按「人民違反法律上之義務而應受行政罰之行為，法律無特別規定時，雖不以
    出於故意為必要，仍須以過失為其責任條件。但應受行政罰之行為，僅須違反禁
    止規定或作為義務，而不以發生損害或危險為其要件者，推定為有過失，於行為
    人不能舉證證明自己無過失時，即應受處罰。」則經司法院釋字第二七五號解釋
    在案。查，營業人因購入自用乘人小客車而取得進項憑證之進項稅額並不得申報
    扣抵銷項稅額，為行為時營業稅法第十九條第一項第五款所明定；另自用小客車
    之定義，道路交通安全規則亦有明文，而系爭汽車係屬自用小客車復載明於行車
    執照，是原告就系爭汽車係屬自用乘人小客車，依法不得申報扣抵銷項稅額一節
    ，當應注意，並能注意，然原告竟不注意，於統一發票上填載可扣抵，並據以申
    報扣抵，則其有違反行為時營業稅法第五十一條第五款規定之應注意、能注意而
    不注意之過失甚明；是被告依據行為時營業稅法第五十一條第五款規定，按原告
    虛報進項所漏稅額扣除留抵稅額後之三萬五千六百零二元，裁處罰鍰，亦屬有據
    。
六、綜上所述，原告之主張並無可採。被告以原告所有系爭車輛為自用乘人小客車，
    依行為時營業稅法第十九條第一項第五款規定，核定補徵營業稅三萬六千六百六
    十七元，及依行為時營業稅法第五十一條第五款規定處以三倍罰鍰計十萬六千八
    百元（計至百元止），訴願決定則就罰鍰部分改處所漏稅額二倍罰鍰（另營業稅
    法嗣雖有修正，然本條罰鍰之計算基礎及罰鍰倍數均相同，故不生稅捐稽徵法第
    四十八條之三規定之情形），並駁回原告其餘訴願，並無違誤，再訴願決定予以
    維持，亦無不合。原告提起本件訴訟，求為撤銷，為無理由，應予駁回。
七、據上論結，本件原告之訴為無理由，依行政訴訟法第一百九十五條第一項後段、
    第九十八條第三項前段，判決如主文。
中      華      民      國    九十二    年      八      月    二十八    日
                              高雄高等行政法院第一庭
                                          審判長法官  陳光秀
                                          法      官  李協明
                                          法      官  楊惠欽
右為正本係照原本作成。
如不服本判決，應於判決送達後二十日內向本院提出上訴書狀，其未表明上訴理由者
，應於提起上訴後二十日內向本院提出上訴理由書（須按對造人數附繕本）；如於本
判決宣示或公告後送達前提起上訴者，應於判決送達後二十日內補提上訴理由書（須
附繕本）。未表明上訴理由者，逕以裁定駁回。
提起上訴應預繳送達用雙掛號郵票七份（每份三十四元）。
中      華      民      國    九十二    年      八      月    二十八    日
                                          法院書記官  藍亮仁


司法院資訊處製作；財團法人民間司法改革基金會備份。
